【裁判字號】    92,判,1549
【裁判日期】    921113
【裁判案由】    服務標章
【裁判全文】
最  高  行  政  法  院  判  決                  九十二年度判字第一五四九號
    上  訴  人  宜蘭食品工業股份有限公司
    代  表  人  甲○○
    被 上訴 人  經濟部智慧財產局
    代  表  人  乙○○
右當事人間因服務標章事件，上訴人對於中華民國九十一年九月四日臺北高等行政法
院九十年度訴字第五二八五號判決，提起上訴，本院判決如左：
    主  文
上訴駁回。
上訴審訴訟費用由上訴人負擔。
    理  由
一、原審參加人台灣笠昌食品雜糧有限公司（下稱笠昌公司）於民國八十九年一月四
    日以「大家旺」服務標章，指定使用於商標法施行細則第四十九條所定商品及服
    務分類表第四十二類之飲食店、小吃店服務，向被上訴人申請註冊，經被上訴人
    核准列為審定第一三三九九一號服務標章（下稱系爭服務標章）。嗣上訴人以該
    審定服務標章有商標法第七十七條準用第三十七條第七款規定之情事，檢具「大
    家旺」標章，對之提起異議，案經被上訴人審查，於九十年三月二十七日以中台
    異字第八九一六二一號服務標章異議審定書為異議不成立之處分。上訴人不服，
    提起訴願，遭決定駁回，遂提起本件行政訴訟。
二、上訴人於原審起訴主張略以：上訴人在臺灣以持有「旺」字系列商標及產品聞名
    ，如旺旺仙貝米果、旺仔牛奶、旺旺泡泡果奶等產品，更將上述等產品推廣到大
    陸，為發展公司集團多角化經營，上訴人不但在大陸及臺灣地區分別註冊各種商
    品類之「旺」字系列商標，並在大陸註冊取得第0000000號「大家旺」四
    二類快餐店、第六三一五一三號「大家旺」三十類及第0000000號「大家
    旺」三十類食品類商標專用權，並於八十七年十一月二十五日在大陸上海開設第
    一家「大家旺」快餐店營業據點，並陸續在上海、南京及大陸各地開設快餐店之
    營業據點，至目前為止，已有二百多家，現今每月營業收入約人民幣五百萬元（
    相當新台幣二千多萬元左右），此項消息亦因該快餐店由大陸傳回臺灣，國內經
    濟日報遂於八十九年九月十一日大幅刊登，是以上訴人之「大家旺」快餐店是先
    享名於兩岸，國內媒體再刊登報導，非經由國內媒體報導，國人方始得知，上訴
    人所有之「大家旺」標章已具相當之知名度，原審參加人以同名同字體之「大家
    旺」一詞申請指定於飲食店、小吃店等服務項目，已違反商標法第三十七條第十
    款之規定，為此請求撤銷原處分及訴願決定，並撤銷系爭服務標章。
三、被上訴人則略以：據上訴人檢送之證據資料觀之，據以異議之「大家旺」標章於
    八十九年二月二十八日始在大陸地區取得商標專用權指定使用於餐館及咖啡館等
    服務，而所檢送八十九年九月十一日之臺灣媒體經濟日報係在報導據爭標章在大
    陸地區上海之營運狀況，由其內容可知，「大家旺」快餐店係於八十八年初始於
    大陸上海開設，所述目前上海二百多家「大家旺」每月營業額可達人民幣五百萬
    元，係指至八十九年九月十日止之營運情形，較本件系爭服務標章八十九年一月
    四日申請註冊日為晚，另一紙大家旺快餐店宣傳單並無日期之標示，數份大家旺
    快餐店在大陸據點之營業照片亦僅寥寥幾家而已，無營業之日期標示，另據以異
    議商標固分別於八十二年二月二十八日及八十七年十月十四日在大陸獲准註冊指
    定使用於食品類商品，惟未見有廣泛使用之事實，綜觀上訴人檢送之證據資料僅
    能證明據以異議標章於大陸上海有使用於快餐店之事實，此外，復無其他具體廣
    泛持續行銷資料，則尚難以此薄弱之證據資料即可證明於本件系爭服務標章八十
    九年一月四日申請註冊當時，該據以異議標章已為上訴人廣泛持續使用而廣為相
    關事業或消費者所普遍認知並達著名商標之程度，從而系爭服務標章圖樣之申請
    註冊，指定使用於飲食店、小吃店服務業務，衡酌一般客觀事證，尚難謂有使一
    般消費者對其所表彰之服務來源或提供者發生混淆誤認之虞，為此請求駁回上訴
    人之訴等語，資為抗辯。
四、原審斟酌全辯論意旨及調查證據結果，略以：本件訴訟之主要爭點在於據以異議
    之「大家旺」標章於系爭服務標章申請註冊時（八十九年一月四日）是否已達著
    名之程度？經查，就上訴人提出之證據資料觀之，據以異議之「大家旺」標章於
    八十九年二月二十八日始在大陸地區取得商標專用權，指定使用於餐館及咖啡館
    等服務；而所檢送八十九年九月十一日之臺灣媒體經濟日報係在報導據以異議標
    章在大陸地區上海之營運狀況，由其內容可知，「大家旺」快餐店係於八十八年
    初始於大陸上海開設，所述目前上海二百多家「大家旺」每月營業額可達人民幣
    五百萬元，係指至八十九年九月十日止之營運情形，較系爭服務標章八十九年一
    月四日申請註冊日為晚；另一紙大家旺快餐店宣傳單並無日期之標示，數份大家
    旺快餐店在大陸據點之營業照片亦僅寥寥幾家而已，復無營業之日期標示；又據
    以異議標章固分別於八十二年二月二十八日及八十七年十月十四日在大陸地區獲
    准註冊指定使用於食品類商品，惟未見有廣泛使用之事實。綜觀上訴人檢送之證
    據資料僅能證明據以異議標章於上海有使用於快餐店之事實，此外，復無其他具
    體廣泛持續廣告行銷之資料，尚難以此薄弱之證據資料即可證明於系爭服務標章
    八十九年一月四日申請註冊時，該據以異議標章已為上訴人廣泛使用而廣為相關
    事業或消費者所普遍認知並達著名之程度。綜上所述，系爭服務標章之申請註冊
    ，並無異議審定時商標法第七十七條準用第三十七條第七款規定之適用，從而，
    被上訴人為「異議不成立」之處分，洵無違誤，訴願決定予以維持，亦無不合。
    因而將訴願決定及原處分均予維持，駁回上訴人之訴。
五、本院經核原判決於法並無違誤。上訴意旨仍執前詞並主張系爭服務標章與據以異
    議「大家旺」服務標章在外觀上其中文字樣完全相同，且排列方式亦同為由左到
    右，依照異議時商標法第七十七條準用第三十七條第一項第七款規定及商標法施
    行細則第三十一條之規定，兩標章構成相同或近似應無疑義。據以異議之「大家
    旺」服務標章於八十九年二月二十八日始在大陸地區取得商標專用權，然依照大
    陸商標法規定，須經三個月公告期間後才取得商標專用權，故據以異議之「大家
    旺」服務標章實於八十八年十一月二十八日即獲得大陸商標局審定公告，因此，
    笠昌公司於八十九年一月四日提出系爭服務標章申請註冊時，即已經得知上訴人
    在大陸申請註冊據以異議之服務標章，笠昌公司意欲在上訴人不及在臺灣申請註
    冊前，率先搶註冊，以侵害上訴人之權利與商業信譽。原審無法理解上訴人之意
    見，片面依照報章刊載日期逕行認定上訴人於系爭服務標章申請註冊時，「大家
    旺」快餐店在大陸無廣泛使用而為相關事業或消費者普遍認知並達著名之程度。
    經上訴人查證，於八十八年十二月十三日出刊之商業周刊，即有為文「旺旺仙貝
    如何在大陸旺旺？」報導，在該篇文章中，報導上訴人在上海推出「大家旺」三
    明治、快餐直營連鎖店，目前已經有七十四家分店之發展規模。再加上上訴人依
    照著名商標或標章認定要點所檢送之客觀證據，足以佐證據以異議之「大家旺」
    服務標章於系爭服務標章提出商標申請時，已為上訴人廣泛使用而廣為相關事業
    或消費者所普遍認知並達著名之程度。依照著名章標或標章認定要點規定，著名
    商標或標章之認定，不以在我國註冊、申請註冊或使用為前提要件，故上訴人所
    檢送之證據資料雖僅能證明據以異議之「大家旺」服務標章於上海有使用於快餐
    店之事實，然著名商標或標章依照前述認定要點不須以在臺灣有使用為必要。再
    者，所謂廣泛使用應非指一定要遍佈全世界或大陸各地，據以異議之「大家旺」
    服務標章於系爭服務標章申請註冊時，在上海有廣泛使用之事實，應有商標法第
    七十七條準用第三十七條第一項第七款規定之適用。原判決有行政訴訟法第二百
    四十二條、第二百四十三條第一項及第二項第六款之判決違背法令等語。然查服
    務標章圖樣相同或近似他人著名之商標或標章，有致公眾混淆誤認之虞者，不得
    申請註冊，固為系爭服務標章異議審定時商標法第七十七條準用第三十七條第七
    款所明定。惟服務標章圖樣是否構成近似，應以具有普通知識經驗之消費者，於
    消費時施以普通所用之注意，有無混同誤認之虞判斷之。又所稱「著名商標或標
    章」，係指有客觀證據足以認定該商標或標章已廣為相關事業或消費者所普遍認
    知者而言，復為同法施行細則第五十條準用第十五條第一項及第三十一條第一項
    所明定。而本件據以異議標章固分別於八十二年二月二十八日及八十七年十月十
    四日在大陸地區獲准註冊指定使用於食品類商品，惟未見有廣泛使用之事實。且
    上訴人檢送之證據資料僅能證明據以異議商標於上海有使用於快餐店之事實，此
    外，復無其他具體廣泛持續廣告行銷之資料，尚難以據此證明於系爭服務標章八
    十九年一月四日申請註冊時，該據以異議標章已為上訴人廣泛使用而廣為相關事
    業或消費者所普遍認知並達著名之程度。被上訴人因認系爭服務標章之申請註冊
    ，並無異議審定時商標法第七十七條準用第三十七條第七款規定之適用，而為「
    異議不成立」之處分，揆諸前開規定，尚無違誤，訴願決定及原判決亦予維持，
    均無不合。況查原判決已就本件爭點即據以異議之標章於系爭服務標章申請註冊
    時，是否已達著名之程度？明確詳述其得心證之理由，有如前述。並與前開系爭
    服務標章異議審定時商標法及同法施行細則等法令規定，要無不合，尚無判決不
    適用法規或適用不當之違法；亦難謂有判決不備理由之違法，縱原審雖有未於判
    決中加以論斷者，惟尚不影響於判決之結果，與所謂判決不備理由之違法情形不
    相當。至於上訴人其餘訴稱各節，乃上訴人以其對法律上見解之歧異，就原審取
    捨證據、認定事實之職權行使，指摘其為不當，均無可採。綜上所述，上訴意旨
    指摘原判決違誤，求予廢棄，難認有理由，應予駁回。
據上論結，本件上訴為無理由，爰依行政訴訟法第二百五十五條第一項、第九十八條
第三項前段，判決如主文。
中    華    民    國    九十二      年      十一      月      十三      日
                    最 高 行 政 法 院  第 五 庭
                                審 判 長 法  官      徐  樹  海
                                         法  官      蔡  進  田
                                         法  官      鄭  淑  貞
                                         法  官      林  家  惠
                                         法  官      林  茂  權
右  正  本  證  明  與  原  本  無  異
                                         法院書記官  王  褔  瀛
中    華    民    國    九十二      年      十一      月      十三      日


司法院資訊處製作；財團法人民間司法改革基金會備份。
